臺灣臺中地方法院刑事判決　　　　　　　96年度訴字第1684號
公　訴　人　臺灣臺中地方法院檢察署檢察官
被　　　告　甲○○
上列被告因違反商業會計法等案件，經檢察官提起公訴（九十六
年度偵緝字第一六一六號），被告於準備程序中就被訴事實為有
罪之陳述，經告以簡式審判之旨，並聽取意見後，本院合議庭裁
定由受命法官獨任進行簡式審判程序，判決如下：
    主    文
甲○○共同連續商業負責人，以明知為不實之事項，而填製會計
憑證，處有期徒刑伍月，如易科罰金，以銀元佰元即新臺幣玖
佰元折算壹日。
    犯罪事實
一、甲○○為力王鉅新企業股份有限公司（下稱力王鉅新公司）
    負責人，為商業會計法所稱之商業負責人，竟夥同該公司主
    辦之經理葉文田（由檢察官另行通緝），共同基於填製不實
    會計憑證及幫助納稅義務人逃漏稅捐之概括犯意，明知力王
    鉅新公司並未銷貨給如附表所示之公司，仍於民國九十二年
    間，連續在屬會計憑證之力王鉅新公司統一發票上，登載銷
    貨給如附表所示之公司之不實事項，共五十張，且分別交付
    之。其中如附表編號一至四所示之公司，復據以為進項憑證
    ，而申報九十二年度扣抵銷項稅額，總計力王鉅新公司不實
    開立給附表所示編號一至四之公司銷項發票之銷售額共新臺
    幣（下同）一千八百四十六萬一千零六十四元，幫助其等逃
    漏營業稅額共九十二萬三千零五十三元。
二、案經財政部臺灣省中區國稅局臺中市分局告發及法務部調查
    局臺中市調查站移送臺灣臺中地方法院檢察署檢察官偵查起
    訴。
    理    由
一、訊據被告甲○○於本院審理中對於上揭犯罪事實坦承不諱，
    復據證人張陳素珍、王淑玲於偵查中結證明確，並有經濟部
    公司執照、公司基本資料查詢、臺中市政府營利事業登記案
    件審查核准通知書、營業人設立登記查簽表、營利事業統一
    發證設立登記申請書、股份有限公司變更登記表、營業人變
    更登記查簽表、營利事業統一發證變更登記申請書、房屋租
    賃契約書、財政部臺灣省中區國稅局營利事業擅自歇業簽報
    單、營業稅稅籍資料查詢作業、營業稅年度資料查詢銷項去
    路明細、財政部臺灣省中區國稅局臺中市分局九十四年十一
    月十四日中區國稅中市三字第○九四○○五○三三四號函、
    營業人使用三聯式統一發票明細表、相關發票影本、營業登
    記資料公示查詢資料等件在卷可稽。被告於本院之自白與事
    實相符，本案事證明確，被告犯行洵堪認定。
二、論罪科刑：
  (一)按商業會計法第七十一條第一款明知為不實之事項，而填製
    會計憑證及記入帳冊罪，原即含有業務上登載不實之本質，
    與刑法第二百十五條之從事業務之人明知為不實之事項而登
    載於業務上文書罪，皆規範處罰同一之登載不實行為，應屬
    法規競合，且前者為後者之特別規定，依特別法優於普通法
    之原則，自應優先適用商業會計法第七十一條第一款論處（
    最高法院九十二年度臺上字第六一七一號、第七二五號、第
    六七九二號判決意旨參照）。又按稅捐稽徵法第四十三條第
    一項所稱之「幫助犯第四十一條之罪」，為特別法明定以幫
    助犯罪為構成要件之犯罪類型，亦為稅捐稽徵法特別規定，
    屬於一獨立之犯罪型態，性質上乃係實施犯罪之正犯（最高
    法院九十二年臺上字第二八七九號判決參照）。是核被告甲
    ○○所為，係犯商業會計法第七十一條第一款之以明知為不
    實事項而填製會計憑證及記入帳冊罪，與稅捐稽徵法第四十
    三條第一項幫助逃漏稅捐罪。
  (二)被告行為後，商業會計法第七十一條於九十五年五月二十四
    日修正公布，同年月二十七日生效施行；而刑法部分條文亦
    於九十四年二月二日修正公布，於九十五年七月一日生效施
    行。按行為後法律有變更者，適用行為時之法律，但行為後
    之法律有利於行為人者，適用最有利於行為人之法律，現行
    刑法第二條第一項訂有明文。此條規定乃與刑法第一條罪刑
    法定主義契合，而貫徹法律禁止溯及既往原則，係規範行為
    後法律變更所生新舊法律比較適用之準據法，是刑法第二條
    本身雖經修正，但刑法第二條既屬適用法律之準據法，本身
    尚無比較新舊法之問題，應一律適用裁判時之現行刑法第二
    條規定，以決定適用之刑罰法律，先予辨明。又以本次刑法
    修正之比較新舊法，應就罪刑有關之共犯、未遂犯、想像競
    合犯、牽連犯、連續犯、結合犯，以及累犯加重、自首減輕
    暨其他法定加減原因（如身分加減）與加減例等一切情形，
    綜其全部罪刑之結果而為比較，最高法院九十五年五月二十
    三日，著有九十五年度第八次刑庭會議決議可資參照。經查
    ：
  1.商業會計法第七十一條第一款之法定刑原為五年以下有期徒
    刑、拘役或科或併科新臺幣十五萬元以下罰金；修正後法定
    刑改為五年以下有期徒刑、拘役或科或併科新臺幣六十萬元
    以下罰金，比較新、舊法之結果，適用被告行為時之法律，
    即修正施行前之商業會計法第七十一條第一款規定，對被告
    較有利。
  2.修正前商業會計法第七十一條第一款罪法定刑可科新臺幣十
    五萬元以下罰金，稅捐稽徵法第四十三條第一項法定刑可科
    新臺幣六萬元以下罰金。然被告行為後，九十四年二月二日
    施行公布九十五年七月一日施行之刑法第三十三條第五款修
    正為：「主刑之種類如下：五、罰金：新臺幣一千元以上，
    以百元計算之，」，是依修正後之法律，前開二罪所得科處
    罰金最低為新臺幣一千元；而被告行為時修正前刑法第三十
    三條第五款規定：「主刑之種類如下：五、罰金：一元以上
    。」是依行為時之法律，前開二罪所得科處之罰金刑最低為
    銀元一元即新臺幣三元。因此，比較上述修正前、後之法律
    ，以被告行為時之舊法即依修正前刑法第三十三條第五款之
    規定有利於被告。
  3.被告甲○○為力王鉅新公司之負責人，葉文田為該公司主辦
    本案業務之經理，均為商業會計法第七十一條所規範之對象
    ，被告甲○○與葉文田間，就上開所犯二罪，有犯意聯絡及
    行為分擔，為共同正犯。而被告行為後，刑法第二十八條經
    修正，修正前刑法第二十八條規定：「二人以上共同實施犯
    罪之行為者，皆為正犯。」修正後刑法第二十八條規定：「
    二人以上共同實行犯罪之行為者，皆為正犯。」揆諸本條之
    修正理由係為排除陰謀共同正犯、預備共同正犯為共同正犯
    之類型，而被告既屬實際實行犯罪行為之正犯，故被告不論
    依修正前後之刑法第二十八條，均為共同正犯，對被告而言
    並無有利或不利之情形，自不生新舊法比較之問題，應逕依
    裁判時法即修正後刑法第二十八條規定論擬。
  4.被告行為後，刑法第五十六條連續犯之規定，業已修正公布
    刪除，則被告之犯行，因行為後新法業已刪除連續犯之規定
    ，原屬連續犯之數個犯罪行為，依新法應數罪併罰，比較修
    正前之規定，可依裁判上一罪論處，顯然修正前之規定有利
    於被告，如仍依修正後之規定，對於被告極為不利，此刪除
    雖非犯罪構成要件之變更，但顯已影響行為人刑罰之法律效
    果，自屬法律有變更，依修正後刑法第二條第一項之規定比
    較新、舊法結果，仍以修正前刑法第五十六條之規定有利於
    被告。被告先後多次明知為不實之事項，而填載不實會計憑
    證及幫助逃漏稅捐之犯行，各自時間緊密，犯罪構成要件各
    自相同，均顯係基於概括犯意為之，各為連續犯，均應依修
    正前刑法第五十六條規定，各以一罪論，並均加重其刑。
  5.被告所犯連續明知為不實之事項，而填載不實會計憑證及連
    續幫助逃漏稅捐二罪間，有方法目的之牽連關係，而被告行
    為後，刑法第五十五條後段之牽連犯規定，亦經修正刪除，
    是於新法修正施行後，被告所犯上開二罪，即需分論併罰。
    比較新、舊法之結果，適用被告行為時之法律，即修正前刑
    法第五十五條後段之規定，從一重論以明知為不實之事項，
    而填載不實會計憑證罪處斷，對被告較為有利。
  6.九十五年七月一日修正公布施行之刑法第四十一條第一項前
    段規定：「犯最重本刑為五年以下有期徒刑以下之刑之罪，
    而受六個月以下有期徒刑或拘役之宣告者，得以新臺幣一千
    元、二千元或三千元折算一日，易科罰金。」，惟被告行為
    時之刑法第四十一條第一項前段規定：「犯最重本刑為五年
    以下有期徒刑以下之刑之罪，而受六個月以下有期徒刑或拘
    役之宣告，因身體、教育、職業、家庭之關係或其他正當事
    由，執行顯有困難者，得以一元以上三元以下折算一日，易
    科罰金。」，又依修正前罰金罰鍰提高標準條例第二條前段
    （現已刪除）規定，就其原定數額提高為一百倍折算一日，
    則被告行為時之易科罰金折算標準，應以銀元三百元折算一
    日，經折算為新臺幣後，應以新臺幣九百元折算為一日。比
    較修正前後之易科罰金折算標準，以修正後之刑法第四十一
    條第一項前段即行為時法律之規定，並未有利於被告，故應
    依修正後刑法第二條第一項前段規定，適用修正前刑法第四
    十一條第一項前段規定，定其折算標準。
  (三)爰審酌被告甲○○與該公司經理葉文田共同填製不實會計憑
    證及幫助他人逃漏稅捐，造成稅捐機關核課稅捐之錯誤，嚴
    重影響國家稅收之正確性，暨其品行及智識程度，犯罪之動
    機、目的、手段，填製不實進銷項憑證金額及幫助他人逃漏
    稅捐金額之多寡，犯後坦承犯行之態度，及審酌被告並非本
    案主導者，而被告現從事撿拾廢棄物回收工作，收入微薄，
    連健保費用亦無法按時繳納，且其家中尚有幼子嗷嗷待哺，
    此有被告所提之資源回收單據、國稅局財產清單及綜合所得
    稅清單、健保費分期繳納通知書影本及戶籍謄本影本附卷可
    考，而起訴意旨原具體求刑一年，併科罰金新臺幣四十萬元
    （修正前僅科新臺幣十五萬元），尚嫌過重等一切情狀，量
    處如主文所示之刑，並諭知易科罰金之折算標準，以資懲儆
    。
據上論斷，應依刑事訴訟法第二百七十三條之一第一項、第二百
九十九條第一項前段，修正前商業會計法第七十一條第一款，稅
捐稽徵法第四十三條第一項，刑法第十一條前段、第二條第一項
前段、第二十八條、修正前第五十六條、第五十五條、第四十一
條第一項前段，修正前罰金罰鍰提高標準條例第二條，現行法規
所定貨幣單位折算新臺幣條例第二條，判決如主文。
中　　華　　民　　國　　96　　年　　6 　　月　　27　　日
                    刑事第八庭  法  官  賴恭利
上正本證明與原本無異。
如不服本判決，應於送達後十日內向本院提出上訴狀（須附繕本
），上訴於臺灣高等法院臺中分院。
                                書記官  陳貴卿
中　　華　　民　　國　　96　　年　　6 　　月　　27　　日
附錄論罪科刑法條
修正前商業會計法第七十一條第一款：
商業負責人、主辦及經辦會計人員或依法受託代他人處理會計事
務之人員有左列情事之一者，處五年以下有期徒刑、拘或科或併
科新臺幣十五萬元以下罰金。
一  以明知為不實之事項，而填製會計憑證或記入帳冊者。
教唆或幫助犯第四十一條或第四十二條之罪者，處三年以下有期
徒刑、拘役或科新臺幣六萬元以下罰金。
附表：
┌──┬───────────┬────┬──────┐
│編號│公司名稱              │發票張數│銷售額（新台│
│    │                      │        │幣，元）    │
├──┼───────────┼────┼──────┤
│1   │信宏鋼實業有限公司    │   12   │   9,765,674│
├──┼───────────┼────┼──────┤
│2   │威德國際有限公司      │    8   │   5,223,958│
├──┼───────────┼────┼──────┤
│3   │家建達企業有限公司    │    6   │   2,519,004│
├──┼───────────┼────┼──────┤
│4   │長宇營造有限公司      │    2   │     952,428│
├──┴───────────┴────┼──────┤
│        小        計                  │  18,461,064│
├──┬───────────┬────┼──────┤
│5   │發原實業有限公司      │    9   │   6,176,935│
├──┼───────────┼────┼──────┤
│6   │堂榮實業有限公司      │    8   │   5,943,610│
├──┼───────────┼────┼──────┤
│7   │伸柏國際有限公司      │    3   │   2,220,585│
├──┼───────────┼────┼──────┤
│8   │福盛餘股份有限公司    │    2   │   1,169,211│
├──┴───────────┼────┼──────┤
│        總        計        │   50   │  33,971,405│
└──────────────┴────┴──────┘
